---
title: Домашнее задание по Автоматизации обработки данных
author:
   - name: Ситькова Дарья Александровна
     url: https://github.com/SitkovaDarya
     roles: координатор, лабораторные измерения
   - name: Василий Садовин
     url: https://github.com/Gromoron
     roles: генотип APOE
   - name: Виктория Гаврилова
     url: https://github.com/vicoso
     roles: витальные показатели
format:
  html:
    embed-resources: true
---
```{r}
#| include: false
library(tidyverse)
library(flextable)
library(gtsummary)
```

Вариант 14. В отчете рассматриваются две группы лечения: Placebo и Xanomeline High Dose. Из лабораторных показателей анализируются HGB, VITB12 на визите SCREENING 1. На визите SCREENING 1 и WEEK 4 анализируется вес (WEIGHT). Анализируется генотип APOE для  каждого участника.

## 1. Импорт и очистка данных

Сначала один из участников выполняет раздел 1.1 и загружает результат в ветку `main` на GitHub.
После этого каждый выполняет выбранный им раздел 1.2-1.4 в своей ветке.

### 1.1. Пациенты

```{r}
dm_all <- read_csv("data/dm.csv")
```

dm.csv — широкий формат, потому что каждая строка соответствует одному участнику (уникальный USUBJID встречается один раз), а разные признаки — возраст AGE, пол SEX, группа лечения ARM — лежат в отдельных столбцах.

```{r}
dm1 <- select(dm_all, USUBJID, AGE, SEX, ARM)
dm <- rename(dm1, ID = USUBJID)
```

```{r}
counts <- count(dm, ID)
repeats <- filter(counts, n > 1)
if (nrow(repeats) > 0) {
  print(repeats)
  stop()
}
```
```{r}
nrow(dm_all)
```

```{r}
table(is.na(dm_all$ARM) | dm_all$ARM == "Screen Failure")
```
```{r}
screen_failure <- sum(is.na(dm_all$ARM) | dm_all$ARM == "Screen Failure")
screen_failure
```

```{r}
percent_screen_failure <- 100 * screen_failure / nrow(dm_all)
percent_screen_failure
```
  
```{r}
dm_filtered <- filter(dm, ARM == "Placebo" | ARM == "Xanomeline High Dose")
dm_filtered <- mutate(
  dm_filtered,
  ARM = factor(ARM, levels = c("Placebo", "Xanomeline High Dose"))
)
table(dm_filtered$ARM)
```
```{r}
dm <- dm_filtered
```

### 1.2. Лабораторные измерения

3. На каких визитах выполняли измерения и какие лабораторные показатели измеряли?
   Отдельно выведите или подчеркните визиты, на которых измеряли витамин B12.

```{r}
lb_all <- read_csv("data/lb.csv")
```

lb_all - длинный формат, потому что одна строка соответствует одному измерению одного лабораторного показателя у одного участника на одном визите.

```{r}
lb1 <- select(lb_all, USUBJID, LBTESTCD, LBSTRESN, VISIT)
```

```{r}
lb1 <- rename(lb1, ID = USUBJID)
```

```{r}
lb_counts <- count(lb1, ID)
summary(lb_counts$n)
```

Минимальное число строк на пациента 9, максимальное число строк 58.

```{r}
distinct(lb1, VISIT)
```

```{r}
distinct(lb1, LBTESTCD)
```

```{r}
lb_vitb12 <- filter(lb1, LBTESTCD == "VITB12")
distinct(lb_vitb12, VISIT)
```

Лабораторные измерения проводились на визитах SCREENING 1, BASELINE, WEEK 2, WEEK 4, WEEK 6, WEEK 8 и WEEK 12. В данных представлены измерения следующих показателей: BASO (базофилы), EOS (эозинофилы), HGB (гемоглобин), LYM (лимфоциты), MONO (моноциты), PLAT (тромбоциты), RBC (эритроциты), TSH (тиреотропный гормон), VITB12 (витамин B12) и WBC (лейкоциты). Витамин B12 измерялся только на визите SCREENING 1.

```{r}
lb_team <- semi_join(lb1, dm, by = "ID")
```

```{r}
lb_team <- filter(
  lb_team,
  (LBTESTCD == "HGB" | LBTESTCD == "VITB12"),
  VISIT == "SCREENING 1"
)
```

```{r}
table(lb_team$LBTESTCD)
```

После фильтрации осталось 166 измерений гемоглобина (HGB) и 167 измерений витамина В12 (VITB12)

```{r}
lb_wide <- pivot_wider(
  lb_team,
  id_cols = ID,
  names_from = LBTESTCD,
  values_from = LBSTRESN
)
```

```{r}
lb_check <- count(lb_wide, ID)
lb_repeats <- filter(lb_check, n > 1)
if (nrow(lb_repeats) > 0) {
  print(lb_repeats)
  stop("В lb_wide есть дублирующиеся ID")
}
```

### 1.3. Витальные показатели
группы лечения, лабораторные показатели и визит с измерением веса.

| Команда | Группы лечения (`ARM`) | Лабораторные показатели (`LBTESTCD`) | Визит для веса (`VISIT`) |

| 4 | Placebo, Xanomeline Low Dose | HGB, PLAT | WEEK 4 |
Файл `data/vs.csv` содержит результаты измерений витальных показателей участников исследования, включая рост и вес.
Вам понадобятся следующие столбцы:

- `USUBJID` — уникальный идентификатор участника
- `VSTESTCD` / `VSTEST` — код / название измеряемого показателя
- `VSSTRESN` — числовой результат измерения
- `VISIT` — визит исследования

1. Импортируйте данные.
2. Какой формат у этих данных: длинный или широкий? Объясните ответ.
   Какое минимальное и максимальное число строк на одного участника?
3. На каких визитах измеряли рост (`HEIGHT`) и вес (`WEIGHT`)?

```{r}
# read_csv
# select, rename
# count

vit_data <- read_csv("data/vs.csv")
table(vit_data$USUBJID)

# сколько строк на одного пациента USUBJID
vit_data %>% count(USUBJID)

#'''
#у нас пациенты занимают больше одной строки, значит это long-формат 
#'''

# Какое минимальное и максимальное число строк на одного участника?
range(table(vit_data$USUBJID))

# min - 21, max - 71

# На каких визитах измеряли рост (`HEIGHT`) и вес (`WEIGHT`)?
sort(unique(vit_data$VSTEST))
vit_data %>%
  filter(VSTEST %in% c("Height", "Weight")) %>%
  distinct(VSTEST, VISIT)

#'''
#  VSTEST VISIT      
#  <chr>  <chr>      
#1 Height SCREENING 1
#2 Weight SCREENING 1
#3 Weight BASELINE   
#4 Weight WEEK 2     
#5 Weight WEEK 4     
#6 Weight WEEK 6     
#7 Weight WEEK 8     
#8 Weight WEEK 12
#''' 
```

4. Оставьте только участников своей команды.
   Используйте для этого датафрейм `dm`, созданный координатором в разделе 1.1.
```{r}
vit_data_ourpats <- vit_data %>%
  filter(USUBJID %in% dm$ID)
```

5. Оставьте измерения роста и веса на визите `SCREENING 1`, а также измерения веса на визите вашей команды.

```{r}
#dm

vit_data_w4_s1 <- vit_data %>%
  filter(VISIT %in% c("WEEK 4", "SCREENING 1"))

# left_join, semi_join
# filter
```
```{r}

vit_data_hw <- vit_data_w4_s1 %>%
  filter(VSTEST %in% c("Weight", "Height"))

# left_join, semi_join
# filter
```
6. Переведите данные в широкий формат и сохраните в переменной `vs_wide`.
   В датафрейме должны быть столбцы для всех трёх отобранных измерений.
   Подсказка: значение, которое вы передаёте в `names_from`, должно быть уникальным для каждого участника. Проверьте это до вызова `pivot_wider()`.
   Идентификатор участника должен находиться в столбце с названием `ID`.

```{r}
# переименование в ID
vit_data_hw_id <- vit_data_hw %>%
  rename(
    ID = USUBJID
  )

# перевод в широкий формат
vs_wide <- vit_data_hw_id %>%
  pivot_wider(
    names_from = c(VISIT, VSTEST),
    values_from = VSORRES
  )
# select
# distinct, count
# str_c, paste0
# pivot_wider
```

7. Проверьте, что `vs_wide` содержит ровно одну строку на участника.

```{r}
# stopifnot, stop
vs_wide_clean <- vs_wide %>%
  select(ID, `SCREENING 1_Height`, `SCREENING 1_Weight`, `WEEK 4_Weight`)

vs_wide_clean <- vs_wide_clean %>%
  group_by(ID) %>%
  summarise(
    across(everything(), ~ first(na.omit(.))),
    .groups = "drop"
  )

# проверка что ровно одна строка на участника
stopifnot(
  all(table(vs_wide_clean$ID) == 1)
)

# финально переименование
vs_wide <- vs_wide_clean
```

### 1.4. Генотип APOE

```{r}
gf_raw <- (read.csv("data/gf.csv"))
gf_subset <- select(gf_raw, "USUBJID", GFORRES, GFSYM, GFPVRID, VISIT)
gf_subset <- rename(gf_subset, ID = USUBJID)
gf_subset |> count(ID)
```

```{r}
gf_subset2 <- gf_subset |>
  left_join(dm, by = "ID") |>
  filter(GFSYM == "APOE" | GFPVRID == "rs429358" | GFPVRID == "rs7412")
```

| rs429358 | rs7412 | Генотип APOE |
|----------|--------|--------------|
|   T/T    |  T/T   |    ε2/ε2     |
|   T/T    |  C/T   |    ε2/ε3     |
|   T/C    |  C/T   |    ε2/ε4     |
|   T/T    |  C/C   |    ε3/ε3     |
|   T/C    |  C/C   |    ε3/ε4     |
|   C/C    |  C/C   |    ε4/ε4     |

```{r}
apoe_genotype <- gf_subset2 |>
  pivot_wider(
    id_cols = c(ID, VISIT, AGE, SEX, ARM),
    names_from = GFPVRID,
    values_from = GFORRES
  )

gf_wide <- mutate(
  apoe_genotype,
  apoe_genotype = case_when(
    rs429358 == "T/T" & rs7412 == "T/T" ~ "ε2/ε2",
    rs429358 == "T/T" & rs7412 == "C/T" ~ "ε2/ε3",
    rs429358 == "T/C" & rs7412 == "C/T" ~ "ε2/ε4",
    rs429358 == "T/T" & rs7412 == "C/C" ~ "ε3/ε3",
    rs429358 == "T/C" & rs7412 == "C/C" ~ "ε3/ε4",
    rs429358 == "C/C" & rs7412 == "C/C" ~ "ε4/ε4",
    TRUE ~ NA_character_
  )
)
count(gf_wide, ID)
count(gf_wide, apoe_genotype)
```

```{r}
any(duplicated(gf_wide$ID))
stopifnot(!any(duplicated(gf_wide$ID)))
```


## 2. Объединение данных

```{r}
gf_wide1 <- select(gf_wide, ID, rs429358, rs7412, apoe_genotype)

all_data <- left_join(dm, lb_wide, by = "ID")
all_data <- left_join(all_data, vs_wide, by = "ID")
all_data <- left_join(all_data, gf_wide1, by = "ID")
all_data
```
Проверьте, что число строк в результате совпадает с числом участников в `dm` и что не появилось повторяющихся значений `ID`.

```{r}
stopifnot(nrow(all_data) == nrow(dm))
stopifnot(n_distinct(all_data$ID) == nrow(dm))
```

```{r}
n_missing <- colSums(is.na(all_data))
n_not_missing <- nrow(all_data) - n_missing

n_not_missing
n_missing
```

В таблице all_data 170 строк (по одной на каждого участника). Столбцы ID, AGE, SEX, ARM, SCREENING 1_Height, SCREENING 1_Weight, rs429358, rs7412 и apoe_genotype заполнены полностью. Пропуски есть в лабораторных показателях (HGB — 4, VITB12 — 3) и в весе на визите WEEK 4 (16 пропусков) — это пациенты, у которых нет измерения на соответствующем визите.
## 3. Описательные статистики и отчёт

Каждый выполняет свой подраздел в отдельной ветке, используя объединенные данные.
Перед началом работы переключитесь на ветку `main`, получите актуальные изменения и убедитесь, что вам доступен объединённый датафрейм с данными других членов команды.

Координатор объединяет подразделы и проверяет результаты.
Проверьте согласованность значений в таблицах между разделами:
например, минимум и максимум по всей таблице должны совпадать независимо от группировки.
Если есть расхождения, найдите причину и опишите её: например, различия в фильтрации, группировке или обработке пропусков.

### 3.1. Анализ лабораторных результатов

1. Для каждого лабораторного показателя рассчитайте статистики в каждой группе лечения. В таблице приведите:
   - число непустых значений
   - число пропущенных значений
   - среднее (стандартное отклонение)
   - медиана [25-й, 75-й процентили]
   - минимум - максимум
2. Постройте такую же таблицу для носителей и неносителей аллеля ε4.
3. Оформите результаты в таблицы `flextable` с заголовками на русском или английском языке с указанием единиц измерения.
4. Кратко прокомментируйте результаты, приведённые в таблицах.

```{r}
# mutate, case_when, group_by, summarise
# n, mean, median, sd, quantile, IQR

# round, str_c, paste0
# flextable
# см. документацию https://davidgohel.github.io
```

### 3.2. Анализ витальных показателей

1. Рассчитайте BMI на скрининге.
2. Создайте категорию BMI: норма для значений в диапазоне [18.5, 25) и не норма для значений вне этого диапазона.
3. Представьте BMI по группам лечения в двух вариантах:
   - как количественный показатель со следующими отформатированными статистиками:
      - число непустых значений
      - число пропущенных значений
      - среднее (стандартное отклонение)
      - медиана [25-й, 75-й процентили]
      - минимум - максимум
   - как категорию норма / не норма:
      - число участников (процент).
4. Вычислите число аллелей ε4 (0 / 1 / 2) у каждого участника и представьте BMI по этим категориям.
5. Оформите результаты в таблицы `flextable` с заголовками на русском или английском языке.
6. Кратко прокомментируйте результаты, приведённые в таблицах.

```{r}
# mutate, case_when, group_by, summarise
# n, mean, median, sd, quantile, IQR
# flextable
# см. документацию https://davidgohel.github.io
```

### 3.3. Анализ генотипа

1. Для каждой группы лечения рассчитайте число и процент участников с каждым генотипом APOE.
2. В одной таблице рассчитайте статистики BMI и лабораторных показателей в зависимости от генотипа APOE:
   - число непустых значений
   - число пропущенных значений
   - среднее (стандартное отклонение)
   - медиана [25-й, 75-й процентили]
   - минимум - максимум
3. Оформите результаты в `flextable` с заголовками на русском или английском языке, укажите единицы измерения.
4. Кратко прокомментируйте результаты, приведённые в таблицах.

```{r}
# mutate, case_when, group_by, summarise
# n, mean, median, sd, quantile, IQR
# flextable
# см. документацию https://davidgohel.github.io
```

## 4. Дополнительные задания

Следующие задания необязательны и могут принести дополнительные баллы, чтобы гарантировать зачет.

### 4.1. Визуализация

Проиллюстрируйте результаты из таблиц раздела 3 графиками.

```{r}
# plot, boxplot, hist

# ggplot
# geom_boxplot, geom_violin
# geom_point, geom_jitter
# facet_wrap
```

### 4.2. Таблицы gtsummary

Воспроизведите значения из таблиц раздела 3 с помощью функции `tbl_summary`, настроив статистики и подписи.
Изучите документацию к функции [на сайте](https://www.danieldsjoberg.com/gtsummary/articles/tbl_summary.html).

```{r}
# См. документацию:
# ?tbl_summary
```

### 4.3. Заполнение пропущенных значений

Создайте и загрузите на GitHub экспериментальную ветку `imputation`.
В этой ветке перед разделом 3 заполните пропущенные значения количественных показателей, используемых в анализе, средним значением показателя в группе по полу и возрасту.
Используйте возрастные группы 50-59, 60-69, 70-79 и 80-89 лет.
В дальнейшем анализе используйте датафрейм после заполнения пропусков.
